【裁判字號】    95,自,3
【裁判日期】    950816
【裁判案由】    誣告等
【裁判全文】
臺灣彰化地方法院刑事判決                 95年度自字第3號
自  訴  人  甲○○
自訴代理人  陳榮昌律師
被      告  丙○○
上列被告因誣告等案件，經自訴人提起自訴，本院判決如下：
    主  文
丙○○無罪。
    理  由
一、自訴意旨如附件刑事自訴狀所載。
二、按犯罪事實應依證據認定之，無證據不得認定犯罪事實；又
    不能證明被告犯罪者，應諭知無罪之判決，刑事訴訟法第一
    百五十四條第二項、第三百零一條第一項分別定有明文。又
    刑事訴訟法第三百二十九條第一項規定，檢察官於審判期日
    所得為之訴訟行為，於自訴程序，由自訴代理人為之，而檢
    察官就被告犯罪事實，應負舉證責任，並指出證明之方法，
    復為刑事訴訟法第一百六十一條第一項所明定，是自訴人對
    於自訴之犯罪事實，應負提出證據及說服之實質舉證責任，
    倘其所提出之證據，不足為被告有罪之積極證明，或其指出
    證明之方法，無從說服法院以形成被告有罪之心證，基於無
    罪推定之原則，自應為被告無罪判決之諭知。再所訴之事實
    未能積極的證明為虛偽，則衹能以證據不充分之故，為被誣
    告人未予判罪之原因，自不能據以推定告訴人所訴為誣告；
    且誣告罪之成立，須其申告內容完全出於憑空捏造，若所告
    尚非全然無因，衹因缺乏積極證明致被誣告人不受訴追處罰
    者尚難遽以誣告論罪；最高法院二十年上字第三０七號、四
    十三年台上字第二五一號著有判例足資參照。
三、訊據被告丙○○堅詞否認有何自訴人所指之誣告、強制未遂
    等犯行，辯稱：自訴人的兄嫂陳信樺邀伊一同經營便當工廠
    ，並叫自訴人載伊去田中郵局領錢，前後共投資約新台幣（
    下同）六百六十一萬元，嗣後他們沒有經營便當工廠，伊想
    向陳信樺討回這些錢，惟陳信樺避不見面，九十三年六月二
    日陳信樺約伊到田中鎮○○路乙○○代書處說要還我錢，是
    自訴人載伊過去的，自訴人之兄吳清治本稱陳信樺的房子要
    登記給伊，並要伊再拿二百萬元出來，伊未答應，因為那房
    子沒有那個價值，之後吳清治說分半年還伊錢，卻被自訴人
    阻擋，九十四年一月間，訴外人陳玉琴因陳信樺也有欠他錢
    ，叫討債公司去討債，陳玉琴就邀伊一起去要債，因為討債
    公司要的成數太高，伊不同意，而且討債公司在調解時不讓
    伊過去，後來調解就沒有成立，伊就去地檢署告自訴人及其
    兄嫂三人詐欺；另於九十四年七月十日七時許，伊和胞兄張
    松輝一同到自訴人兄弟住處要債，伊一個人下車，而自訴人
    正要開車出門，伊向他要債，但遭自訴人以手撥開，使伊的
    臉、腳撞到自訴人車身而受傷，伊即喊叫張松輝下車，張松
    輝向自訴人說為何打人，自訴人太太聽到就出來，並且拿著
    照相機拍照，嗣警察到場處理，伊告訴自訴人詐欺、傷害是
    有原因的，且九十四年七月十日上午去自訴人住處，目的是
    要錢，但渠等沒有將自訴人圍住，不讓其離開等語。
四、經查：（一）被告前於九十三年十二月二日及九十四年七月
    十一日，先後向臺灣彰化地方法院檢察署申告自訴人涉嫌與
    其兄嫂吳清治、陳信樺共同詐欺，及於九十四年七月十日上
    午七時涉嫌對其傷害，嗣經該署以九十四年度偵字第五二六
    一、七九一九號受理偵辦後，認被告之指訴有瑕疵，且積極
    證據不足，因而均為不起訴處分，上情業據本院調取前揭偵
    查卷宗查明，是被告上開告訴內容，固然無法證實所訴內容
    是否實在，然是否構成誣告罪，尚應就其有無虛構誣告之故
    意以為斷，自難遽以告訴內容經不起訴處分，即謂告訴人即
    被告申告之內容完全出於憑空捏造，合先敘明。（二）次查
    ，被告於九十三年六月九日，以自訴人之兄嫂吳清治、陳信
    樺假借邀其入股便當工廠為由，使其信以為真，陷於錯誤，
    而陸續投入鉅款，乃向臺灣彰化地方法院檢察署對陳信樺提
    起詐欺之告訴，嗣於九十三年十二月二日，又以吳清治、自
    訴人與陳信樺三人間具有詐欺取財之犯意聯絡，追加自訴人
    及其兄吳清治為詐欺案之共同被告。按被告於對陳信樺提起
    告訴後，於九十三年七月二十日訊問時，即提出補充狀一份
    ，陳明陳信樺、吳清治與自訴人等係蓄意詐騙（見臺灣彰化
    地方法院檢察署九十五年度偵緝字第一００號被告告訴人陳
    信樺詐欺案卷附九十三年度發查字第二七七號卷），顯無自
    訴人所指伊於九十四年一月二十三代吳清治出面調解後，被
    告始指訴陳信樺夥同自訴人、吳清治等共同詐欺之情事。又
    自訴人之兄吳清治於被告提起詐欺告訴前，曾簽具切結書一
    件，同意將來如出售陳信樺所有坐落彰化縣田中鎮○○段第
    九九五、九九六地號土地及建物後，付清銀行貸款如有剩餘
    ，當優先清償被告，並與陳信樺共同簽發多紙本票予被告（
    同見上揭九十三年度發查字第二七七號卷）；另據證人乙○
    ○於本院審理時之證述，其稱九十三年間（約於夏季期間，
    即於被告追加自訴人為詐欺被告之前），自訴人與吳清治曾
    會同被告至其事務所協商債務如何解決，吳清治本同意半年
    內清償，但因自訴人陳稱無法如期還款而作罷等語，復於同
    日審理中，證人游嘉禎證稱曾見自訴人載被告外出提款等語
    。綜合上開情事，自訴人或曾載被告外出提款，或曾與吳清
    治共同協商陳信樺之債務，縱被告指訴情節與詐欺之要件有
    間，對自訴人有何共同詐欺之情無法舉證，然其因而指訴自
    訴人共同詐欺並非全然無因，自不能遽此即論被告主觀上存
    有誣告之意。（三）又觀諸本院向建元醫院函調之被告病歷
    ，其於九十四年七月十日，確曾因腦震盪、踝及足之扭傷及
    拉傷、肩及上臂之扭傷及拉傷等症狀，前往該院就診，則被
    告於九十四年七月十日當天，有受傷之情狀應可確認；再查
    ，證人林玉惠即自訴人之妻於上開傷害案件偵查中陳稱：事
    發當時伊在住處二樓，看到被告、張松輝及三名男子將自訴
    人圍住，伊即報警，並到後院叫伊公公，再回來陽台看等語
    （見九十四年度偵字第七九一九號卷附九十四年度交查字第
    二四五號卷第二十頁），由是以觀，證人林玉惠顯然未全程
    在場，則其證稱自訴人未對被告動手云云，能否採信，即非
    無疑；又員警賴錫宏係接獲報案始趕赴現場，則有無被告所
    指之傷害情事，當然無從知悉，自難以其到場後未發現衝突
    ，即謂被告申告不實，再員警賴錫宏係於事發當日七時二十
    一分許經勤務中心通報後即前往處理，此經證人賴錫宏於偵
    查中陳述明確（同見上開交查卷三十三頁），則員警賴錫宏
    到場時間與被告所稱受傷時間甚為接近，依經驗法則，被告
    當時臉部若有受傷，當不致立刻呈現血腫、瘀青之狀態，是
    被告之兄張松輝於前開傷害案件偵查中證稱被告當時臉部有
    瘀青云云，固非可取，惟員警賴錫宏當時未能發現被告臉部
    受傷，亦屬正常，難謂被告指稱遭受傷害乙節為屬虛構。（
    四）按刑法第三百零四條強制罪之成立，客觀上必行為人有
    實施強暴、脅迫之手段始足當之。查被告於九十四年七月十
    日上午七時許，確曾夥同其兄張松輝及另三名不詳之成年男
    子，駕駛車牌號碼六００九－ＬＥ號自小客車，前往自訴人
    位於彰化縣社頭鄉張厝村張厝二巷四九八號住處要債，此為
    被告所是認，復有照片四幀在卷可參（見上開交查卷第二十
    二頁），惟被告否認曾對自訴人口出惡言，且觀諸上開照片
    所示，被告與其兄暨另三名男子雖有圍繞在自訴人身旁之情
    形，但無法看出被告等有無為使自訴人屈從而對之實施強暴
    或脅迫之手段；又自訴人之妻林玉惠於上開傷害案件偵查中
    雖證稱於事發當時，伊見被告與張松輝暨另三名男子將自訴
    人包圍住，伊就報警，並到後院叫伊公公，再回來陽台看，
    並有拍照等語（見九十四年度偵字第七九一九號卷附九十四
    年度交查字第二四五號卷第二十頁），然證人林玉惠亦未指
    證被告等有無實施強暴或脅迫之手段，且當時林玉惠係在二
    樓，與被告等有相當之距離，顯難得以聽聞被告等與自訴人
    間之對話內容，其證詞亦不足證實被告有無涉犯強制罪；再
    從上開照片內容，被告等所駕駛之自小客車雖斜停於自訴人
    住處門前，惟其旁仍有相當之空間足供自訴人之自小貨車通
    行，並未阻礙自訴人之出入，是自訴人指訴被告涉犯強制未
    遂云云，所舉之證據實有未足。從而，基於上述，被告於前
    開九十四年度偵字第五二六一、七八二九號偵查案件所為之
    申告內容，既非完全出於憑空捏造，其所告尚非全然無因，
    雖所訴之詐欺、傷害等事實，不能證明係屬實在，然在誣告
    方面，亦同乏積極確切之證據足以證明其確係屬故意虛構事
    實以陷人於罪，另自訴人自訴被告另涉犯強制未遂罪嫌部分
    ，尚無從審認已符強制罪之構成要件，且自訴人之舉證亦有
    不足，無從說服本院以形成對被告有罪之心證，從而，基於
    無罪推定之原則，並揆諸前開判例意旨，尚難遽對被告以誣
    告
    、強制未遂等罪行相繩，自應依法諭知無罪之判決。
據上論斷，應依刑事訴訟法第三百四十三條、第三百零一條第一
項前段，判決如主文。
中    華    民    國    95    年    8     月    16    日
                  刑事第二庭    審判長法  官  王義閔
                                      法  官  李雅俐
                                      法  官  鄭舜元
以上正本證明與原本無異。
如不服本判決，應於判決送達後10日內，向本院提出上訴狀（須
附繕本）。
中    華    民    國    95    年    8     月    22    日
                                      書記官  詹國立


司法院資訊處製作；財團法人民間司法改革基金會備份。
